【裁判字號】    90,台上,6199
【裁判日期】    901011
【裁判案由】    偽造文書
【裁判全文】
最高法院刑事判決                                九十年度台上字第六一九九號
    上訴人  台灣高等法院台中分院檢察署檢察官
    被  告  甲○○
右上訴人因被告偽造文書案件，不服台灣高等法院台中分院中華民國八十八年八月十
一日第二審判決（八十八年度上訴字第一二九四號，起訴案號：台灣台中地方法院檢
察署八十七年度偵字第一八二二九號），提起上訴，本院判決如左：
    主  文
原判決撤銷，發回台灣高等法院台中分院。
    理  由
本件原判決引用第一審判決書之記載認定：被告甲○○於民國八十五年間受讓柏霖餐
廳有限公司（下稱柏霖公司）原股東王顯勝、林學德之股份並擔任負責人因而知悉柏
霖公司自訴其股東朱肇興之侵占案件業經判決無罪確定，其後柏霖公司因經營不善，
已無多餘資產，且公司被侵占之款項亦不知在何人手中，無從催討。嗣被告於八十七
年二月二十五日，未經同意竟盜用股東朱肇興之印章，用以偽造朱肇興願將其股份轉
讓予林靜怡（被告之女）之同意書，並持以行使，於同年三月間將該同意書交予不知
情之會計師彭石山代為辦理變更登記，將朱肇興之股份變更為林靜怡所有，足以生損
害於朱肇興及公司登記之正確性等情。因而維持第一審論處被告行使偽造私文書，足
以生損害於他人（緩刑）罪刑之判決，駁回檢察官及被告在第二審之上訴，固非無見
。
惟查：(一)證據雖已調查而其內容尚未明瞭者，即與未經調查無異，如遽行判決，仍屬
應於審判期日調查之證據而未予調查。原判決認定被告於八十七年二月二十五日，未
經同意盜用朱肇興之印章，偽造朱肇興願將其股份轉讓予林靜怡之同意書，並持以行
使辦理變更登記。惟依柏霖公司於八十五年九月二十日修訂之章程第六條、第九條規
定，公司董事非得其他全體股東同意，不得以其出資全部或一部轉讓與他人，而朱肇
興即為該公司之董事（見偵查卷第三十九頁）；且卷附之八十七年二月二十五日「柏
霖餐廳有限公司股東同意書」除蓋用退股股東朱肇興之印文外，並蓋有全體股東林如
冠、徐色珍、林靜怡、林春等人之印文（見同上卷第四十六頁）。則上開股東究竟係
知情而參與，抑或被盜用印章？此與共犯之結構及被告是否同時偽造其餘股東之同意
書有關，原審未予查明，即遽行判決，自有未合。(二)依據被告及會計師彭石山之供述
，係由被告將印章交給會計師代為製作公司章程及股東同意書等文件，據以辦理變更
登記。原判決認定被告先偽造朱肇興之同意書後，再將該同意書持交不知情之會計師
彭石山代為辦理變更登記，亦與卷內證據資料，不相適合。(三)刑事訴訟法第九十五條
第一款規定：訊問被告應先告知犯罪嫌疑及所犯所有罪名，罪名經告知後，認為應變
更者，應再告知。本件依起訴書記載之事實，僅認定被告行使偽造之同意書，而依刑
法第二百十六條、第二百十條之行使偽造私文書罪嫌提起公訴。原判決認定被告除犯
行使偽造私文書罪外，亦觸犯刑法第二百十四條之使公務員登載不實罪，而一併加以
裁判。但於審判期日僅告知起訴書所載之罪名（見原審卷第三十四頁），並未依上開
規定，告知擴張之罪名，使被告在審判期日得適切行使法律所賦予之防禦權；且未說
明依據何規定，對於未據起訴之使公務員登載不實部分，得一併加以裁判之理由，亦
有違誤。(四)刑法第四十一條已於九十年一月十日修正公布，於同年月十二日生效，第
一項前段修正為「犯最重本刑為五年以下有期徒刑以下之刑之罪，而受六個月以下有
期徒刑或拘役之宣告，因身體、教育、職業、家庭之關係或其他正當事由，執行顯有
困難者，得以一元以上三元以下折算一日，易科罰金。」原判決所適用論罪之法條，
其法定本刑為五年以下有期徒刑，而宣告有期徒刑四月，未及依上開規定諭知易科罰
金之折算標準，亦屬無可維持。以上或為上訴意旨指摘所及，或為本院得依職權調查
之事項，應認有撤銷發回更審之原因。
據上論結，應依刑事訴訟法第三百九十七條、第四百零一條，判決如主文。
中      華      民      國     九十     年      十      月     十一     日
                              最高法院刑事第十二庭
                                  審判長法官  呂  潮  澤
                                        法官  陳  世  雄
                                        法官  孫  增  同
                                        法官  林  開  任
                                        法官  蕭  權  閔
      右正本證明與原本無異
                                              書  記  官
中      華      民      國     九十     年      十      月     十六     日


司法院資訊處製作；財團法人民間司法改革基金會備份。
